ACORDAO-COMPLETO-2534437

ACÓRDÃO 1905/2022 ATA 12/2022 - SEGUNDA CÂMARA

VISTOS, relatados e discutidos estes autos em que se analisa ato de concessão de aposentadoria deferida pelo Tribunal Regional do Trabalho da 15ª Região/Campinas em benefício da Sra. Vania Cedran Coco.
ACORDAM os Ministros do Tribunal de Contas da União, reunidos em Sessão da 2ª Câmara, ante as razões expostas pelo Relator, e com fulcro no art. 71, incisos III e IX, da Constituição Federal e nos arts. 1º, inciso V, e 39, inciso II, da Lei 8.443/1992, c/c o art. 259, inciso II, do Regimento Interno/TCU em:
9.1. considerar ilegal a concessão de aposentadoria em favor da Sra. Vania Cedran Coco, negando registro ao correspondente ato;
9.2. dispensar o ressarcimento das quantias indevidamente recebidas de boa-fé pela interessada, consoante o disposto no Enunciado 106 da Súmula da Jurisprudência do TCU;
9.3. determinar ao Tribunal Regional do Trabalho da 15ª Região, no prazo de 15 (quinze) dias a contar da ciência desta Deliberação, que adote as seguintes providências no tocante ao pagamento de "quintos/décimos":
9.3.1. certifique-se de que a Sra. Vania Cedran Coco é alcançada pela eficácia subjetiva da coisa julgada firmada na ação coletiva de rito ordinário 2004.48565-0, promovida por entidade associativa, que permitiu a incorporação de "quintos/décimos" de função comissionada exercida no intervalo de 08/04/1998 a 04/09/2001, mediante apresentação da relação de representados juntada à inicial do processo de conhecimento;
9.3.2. promova o destaque das parcelas de "quintos/décimos" incorporadas com base em funções comissionadas exercidas entre 08/04/1998 e 04/09/2001, transformando-as em parcela compensatória a ser absorvida por quaisquer reajustes futuros, desde que a hipótese não seja de decisão judicial transitada em julgado, nos moldes da decisão do Supremo Tribunal Federal no RE 638.115/CE; 
9.3.3. informe o TCU sobre as providências adotadas em relação aos subitens 9.3.1 e 9.3.2 acima; e
9.3.4. dê ciência do inteiro teor desta Deliberação à Sra. Vania Cedran Coco, alertando-a de que o efeito suspensivo proveniente da interposição de possíveis recursos perante o TCU não a exime da devolução dos valores percebidos indevidamente após a respectiva notificação, caso os recursos não sejam providos, encaminhando a este Tribunal, no prazo de 30 (trinta) dias, comprovante da referida ciência.

Ato de concessão de aposentadoria deferida pelo Tribunal Regional do Trabalho da 15ª Região/Campinas em benefício da Sra. Vania Cedran Coco.

Segunda Câmara

Tribunal Regional do Trabalho da 15ª Região/Campinas/SP.

3. Interessada: Vania Cedran Coco (XXX.502.918-XX).

13.1. Ministros presentes: Bruno Dantas (Presidente), Augusto Nardes e Antonio Anastasia.
13.2. Ministro-Substituto convocado: Marcos Bemquerer Costa (Relator).

MARCOS BEMQUERER

Adoto como Relatório, com os ajustes de forma necessários, a instrução da Secretaria de Fiscalização de Integridade de Atos e Pagamentos de Pessoal e de Benefícios Sociais - Sefip, por meio da qual a concessão de aposentadoria objeto destes autos foi assim analisada (peça 5) :
EXAME TÉCNICO
 (...) 
Exame das Constatações
Ato: 124646/2021 - Inicial - Interessada: Vania Cedran Coco (XXX.502.918-XX) .
9.1. Parecer do Controle Interno: considerar o ato legal.
 Constatações e análises: 
9.2.1. Houve o registro de pelo menos uma rubrica com 'Denominação para análise pelo TCU = 1505118 - VPNI (QUINTOS/DÉCIMOS) RE 638115/STF DEC JUD - PROVISÓRIO - R$ 2.657,55'.
Justificativa do Gestor de Pessoal: não há. Verificação efetuada no âmbito do TCU.
Análise do Controle Interno:  não há. Verificação efetuada no âmbito do TCU.
Análise da Equipe Técnica: ilegal.
	É ilegal a concessão da vantagem de quintos em razão do exercício de funções comissionadas após o advento da Lei 9.624/1998.
	Neste caso, como a incorporação de quintos entre o período de 8/4/1998 a 4/9/2001 está amparada por decisão judicial transitada em julgado, não haverá determinação para absorção da rubrica, consoante decidido pelo STF no âmbito do RE 638.115/CE.
9.2.2. Houve o registro de pelo menos uma rubrica com 'Denominação para análise pelo TCU = 23700 - VPNI INATIVO - Incorporação de quintos/décimos de função - R$ 596,89.
a. Justificativa do Gestor de Pessoal: Não há. Verificação efetuada no âmbito do TCU.
b. Análise do Controle Interno:  Não há. Verificação efetuada no âmbito do TCU.
c. Análise da Equipe Técnica: legal.
	A concessão da vantagem de quintos ou décimos está em consonância com a jurisprudência deste Tribunal e os critérios das Leis 8.911/1994 e 9.624/1998 (os períodos anteriores a 8/4/1998 são suficientes para a incorporação da vantagem de quintos) . 
9.3. 	O quadro resumo de ocorrências e, quando for o caso, o detalhamento da norma legal e da jurisprudência para as inconsistências acima elencadas encontram-se no anexo II dessa instrução. 
 (...) 
CONCLUSÃO
10.	A abrangência e a profundidade das verificações levadas a efeito fundamentam convicção de que o ato 124646/2021 pode ser apreciado pela ilegalidade, em razão da irregularidade apontada no item Exame das Constatações desta instrução, que representa afronta à legislação e à jurisprudência de referência
PROPOSTA DE ENCAMINHAMENTO
11.	Ante o exposto, com fundamento no art. 71, inciso III, da Constituição Federal, nos arts. 1º, inciso V, e 39, incisos I e II, da Lei 8.443/1992, bem como no art. 260 do Regimento Interno/TCU, propõe-se: 
11.1. considerar ilegal e recusar o registro do ato inicial de aposentadoria de Vania Cedran Coco do quadro de pessoal do Tribunal Regional do Trabalho da 15ª Região - Campinas/SP (...) ;
11.2. com fulcro no art. 262, caput, do Regimento Interno/TCU, determinar ao Tribunal Regional do Trabalho da 15ª Região - Campinas/SP que: 
11.2.1. informe à interessada o teor do acórdão que vier a ser prolatado, encaminhando ao TCU, no prazo de trinta dias, comprovante da data de ciência, nos termos do art. 4º, § 3º, da Resolução TCU 170/2004; 
11.2.2. dispense a devolução dos valores indevidamente recebidos de boa-fé até a data da ciência, pelo Tribunal Regional do Trabalho da 15ª Região - Campinas/SP, do acórdão que vier a ser proferido, com base no Enunciado 106 da Súmula da Jurisprudência do TCU.
2.	O escalão dirigente da Sefip (peça 6) e o Ministério Público de Contas, representado pelo  Procurador Sérgio Ricardo Costa Caribé (peça 7) , alinharam-se ao exame e ao encaminhamento sugeridos pela instrução acima reproduzida.
	É o Relatório.

não há.

Procurador Sérgio Ricardo Costa Caribé.

PESSOAL. APOSENTADORIA. Incorporação dE "QUINTOS/DÉCIMOS" DE FUNÇÃO COMISSIONADA EXERCIDA NO INTERVALO DE 08/04/1998 A 04/09/2001. VANTAGEM IMUNE A ABSORÇÕES FUTURAS, CONFORME DECISÃO DO SUPREMO TRIBUNAL FEDERAL NO RECURSO EXTRAORDINÁRIO 638.115/CE, CASO ASSEGURADA POR SENTENÇA JUDICIAL TRANSITADA EM JULGADO. DEcisão proferida em ação coletiva de rito ordinário promovida por entidade associativa. não inclusão do nome da interessada na relação de beneficiados elaborada pela entidade associativa. ilegalidade da CONCESSÃO. negativa de registro. determinação para que o órgão de origem se certifique de que a eficácia subjetiva da coisa julgada alcança a interessada.

APOSENTADORIA (APOS)

A Secretaria de Fiscalização de Integridade de Atos e Pagamentos de Pessoal e de Benefícios Sociais - Sefip.

Em apreciação ato de concessão de aposentadoria deferido pelo Tribunal Regional do Trabalho da 15ª Região/Campinas em benefício da Sra. Vania Cedran Coco, que ocupou cargo de técnica judiciária naquele Tribunal.
2.	Preliminarmente, esclareço que o ato em questão deu entrada nesta Corte de Contas em 2021 (peça 3, p. 1) , não se aplicando a sistemática de "registro tácito" pelo decurso de mais de cinco anos definida mediante o Acórdão 122/2021-TCU-Plenário (relator Ministro Walton Alencar Rodrigues) , em observância ao que restou decidido pelo Supremo Tribunal Federal no Recurso Extraordinário 636.553.
3.	A concessão em análise ocorreu na modalidade voluntária, com proventos integrais, calculados com base na última remuneração do cargo em que se deu a aposentadoria, nos termos do art. 6º da Emenda Constitucional 41/2003.
4. 	As informações constantes no processo indicam que a interessada implementou os requisitos para se inativar, uma vez que tinha idade, tempo de contribuição, de serviço público, de carreira e de cargo requeridos pelo fundamento concessório.
5. 	Ao submeter a concessão a críticas automatizadas, a Secretaria de Fiscalização de Integridade de Atos e Pagamentos de Pessoal e de Benefícios Sociais - Sefip detectou a presença de duas rubricas "quintos/décimos", transformadas em Vantagem Pessoal Nominalmente Identificada - VPNI.
6.	A Sefip manifestou-se pela regularidade da rubrica 23700, no valor de R$ 596,89, por estar em consonância com a jurisprudência deste Tribunal e os critérios das Leis 8.911/1994 e 9.624/1998, uma vez que os períodos anteriores a 8/4/1998 são suficientes para a incorporação da vantagem de quintos. 
7.	Quanto à rubrica 1505118, no valor de R$ 2.657,55, a Unidade Especializada vislumbra contrariedade à Lei 9.624/1998, por decorrer, em parte da incorporação de quintos entre o período de 08/04/1998 a 04/09/2001, o que motivou a proposta de que a concessão em apreço seja considerada ilegal, com negativa de registro. Mas não propõe determinação para absorção da rubrica, consoante decidido pelo STF no âmbito do RE 638.115/CE, porque o pagamento dessa última vantagem estaria supostamente amparado pela decisão judicial proferida na Ação Ordinária 2004.34.00.048565-0, transitada em julgado em 1º/08/2006, conforme se lê no ato concessório, campo XII - Anexos (peça 3, p. 7) . 
8.	Em vista da análise empreendida, a unidade técnica propôs ao Tribunal, em substância, considerar ilegal a concessão de aposentadoria, negar registro ao ato correspondente e determinar ao órgão de origem que dê ciência à interessada do inteiro teor da deliberação a ser proferida, remetendo a este Tribunal documentos comprobatórios de que ela está ciente do julgamento deste Tribunal.
9.	O Ministério Público de Contas concordou com o encaminhamento sugerido (peça 7) .
10.	Quanto ao pagamento da rubrica "quintos/décimos", a jurisprudência desta Casa de Contas consolidou o entendimento de que é ilegal a percepção da vantagem incorporada em decorrência do exercício de funções comissionadas exercidas no interregno de 08/04/1998 a 04/09/2001, devendo-se observar a modulação dos efeitos definida pelo Supremo Tribunal Federal na decisão do Recurso Extraordinário 638.115/CE. Cito, nesse sentido, os Acórdãos 442/2020, 13.910/2020 e 6.298/2021, da 2ª Câmara, todos de minha relatoria. 
11.	 De acordo com o que foi estabelecido na decisão do STF no RE 638.115/CE, somente para a hipótese de "quintos/décimos" recebidos com base em decisão judicial transitada em julgado será indevida a cessação imediata do pagamento e não haverá absorção da parcela por reajustes futuros. Já nos casos de "quintos/décimos" recebidos por força de decisão judicial não transitada em julgado ou de decisão administrativa, o pagamento será mantido até sua absorção integral por quaisquer reajustes futuros concedidos aos servidores.
12.	No caso em tela, a interessada percebe as parcelas "2/10 de FC-4" e "6/10 de FC-5", parcialmente exercidas no intervalo de 08/04/1998 a 04/09/2001, supostamente asseguradas pela Sentença Judicial 238/2005 (peça 3, p. 12-15) proferida na Ação Ordinária 2004.48565-0, ajuizada pela Associação Nacional dos Servidores da Justiça do Trabalho - Anajustra, transitada em julgado em 1º/08/2006, conforme anotação constante do ato (peça 3, p.7) e da movimentação processual extraída do sítio eletrônico da Justiça Federal da 1ª Região (peça 8) , que minha assessoria fez juntar aos autos. 
13.	Em situações em que reste comprovado que o (a) aposentado (a) é parte da ação judicial transitada em julgado, mediante representação ou substituição, esta Casa de Contas tem considerado ilegal a concessão, com negativa de registro do correspondente ato, mas sem expedir qualquer determinação ao órgão de origem para que se abstenha de realizar pagamentos decorrentes dessa fração, porquanto está protegida pela res judicata e, por conseguinte, está imune a absorções futuras, nos termos do que assentou o Supremo no RE 638.115/CE.
14.	Todavia, no caso em exame inexiste prova de que a interessada tenha sido efetivamente beneficiada pela decisão judicial transitada em julgado anexada aos autos, pois não há lista dos servidores representados pela associação-autora. A ilação de que a Sra. Vania Cedran Coco integra o grupo de pessoas beneficiadas pela referida sentença judicial decorre da declaração, formulada pela Anajustra, de que a referida servidora é associada daquela entidade desde 21/11/2002 (peça 3, p. 23) , o que é diferente de ter constado da nominata de sindicalizados representados pela Anajustra na Ação Ordinária 2004.48565-0.
15.	No TC Processo 005.127/2022-0, também submetido a este Colegiado na sessão de hoje, encontra-se documento elaborado pela Anajustra em 20/10/2020, encaminhando ao Tribunal Regional do Trabalho da 2ª Região "a relação atualizada de seus associados que foram beneficiados por decisão judicial transitada em julgado nos autos a ação ordinária nº 2004.34.00.048565-0" (peça 3, p. 8-25) . Esse documento, transladado por minha assessoria para a peça 9 deste TC Processo 004.207/2022-0, não faz menção à Sra. Vania Cedran Coco. 
16.	Saliente-se que no RE 612.043, Rel. Min. Marco Aurélio, Tema 499 da Repercussão Geral, o Supremo Tribunal Federal decidiu sobre os limites subjetivos da coisa julgada formada em ação coletiva sob o procedimento ordinário proposta por entidade associativa, hipótese idêntica à presente. Por ocasião do julgamento do referido tema, a Suprema Corte aprovou a seguinte tese: 
"A eficácia subjetiva da coisa julgada formada a partir de ação coletiva, de rito ordinário, ajuizada por associação civil na defesa de interesses dos associados, somente alcança os filiados, residentes no âmbito da jurisdição do órgão julgador, que o fossem em momento anterior ou até a data da propositura da demanda, constantes de relação juntada à inicial do processo de conhecimento."
17.	De ressaltar que o STF, ao apreciar o Tema 1.119 da Repercussão Geral reconhecida no Agravo em Recurso Extraordinário (ARE)  1.293.130/SP, definiu o sentido e o alcance do artigo 5º, incisos XXI e LXX, alínea b, da Constituição Federal, no que se refere aos institutos da representação e da substituição processual, fixando a seguinte tese:
	 "É desnecessária a autorização expressa dos associados, a relação nominal destes, bem como a comprovação de filiação prévia, para a cobrança de valores pretéritos de título judicial decorrente de mandado de segurança coletivo impetrado por entidade associativa de caráter civil." (Plenário, Relator Ministro Luiz Fux, julgado em 17/12/2020, publicada em 08/01/2021) ."
18.	Nesse julgado, reafirmando a sua jurisprudência, o STF entendeu que, nos casos de direito reconhecido em mandado de segurança coletivo impetrado por entidade associativa de caráter civil, são prescindíveis a autorização expressa dos associados, a filiação anterior à data da impetração e a relação nominal desses na petição inicial, pois, nessa situação, ocorre a substituição processual prevista no artigo 5º, inciso LXX, alínea b, da Constituição Federal.
19.	No caso em exame, como a coisa julgada que alegadamente garantiu à inativa a incorporação de "quintos" em decorrência do exercício de função comissionada no período de 08/04/1998 a 04/09/2001 não foi formada em writ coletivo, mas em ação ordinária, faz-se necessário, com base na tese adotada pelo STF no Tema 499 da Repercussão Geral, determinar ao órgão de origem que verifique se a interessada é alcançada pela eficácia subjetiva da coisa julgada firmada na ação coletiva de rito ordinário 2004.48565-0, promovida por entidade associativa, que permitiu a incorporação de "quintos/décimos" de função comissionada exercida no intervalo de 08/04/1998 a 04/09/2001, mediante apresentação da relação de representados juntada à inicial do processo de conhecimento.  Neste sentido, menciono como precedente o Acórdão 456/2022-TCU-Segunda Câmara, também da minha relatoria.
20.	Diante desse contexto fático e jurídico, entendo que deva ser considerada ilegal a concessão de aposentadoria em exame, com a negativa de registro do correspondente ato, aplicando-se a orientação fixada no verbete da Súmula/TCU 106 às parcelas indevidamente recebidas pela interessada. 
21.	Deve-se igualmente determinar ao órgão de origem que comunique a beneficiária sobre a deliberação do Tribunal, alertando-a de que o efeito suspensivo proveniente da interposição de eventuais recursos não a exime da devolução dos valores percebidos indevidamente após a notificação, caso esses não sejam providos. Após, devem ser remetidos ao Tribunal documentos comprobatórios de que a inativa foi cientificada do julgamento desta Corte.
	Ante o exposto, voto por que seja adotada a deliberação que ora submeto a este Colegiado.
TCU, Sala das Sessões, em 26 de abril de 2022.
MARCOS BEMQUERER COSTA
Relator